【裁判字號】    98,交抗,2342
【裁判日期】    981007
【裁判案由】    違反道路交通管理處罰條例
【裁判全文】
臺灣高等法院交通事件裁定            98年度交抗字第2342號
抗   告   人
即原處分機關  交通部公路總局新竹區監理所
受  處 分 人  甲○○
上列抗告人因受處分人違反道路交通管理處罰條例案件，不服臺
灣新竹地方法院，中華民國98年9月2日所為裁定（98年度交聲字
第385號），提起抗告，本院裁定如下：
    主  文
抗告駁回。
    理  由
一、原處分意旨略以：異議人即受處分人甲○○（下稱異議人）
    於民國（下同）98年2月23日下午4時50分許，騎乘車號RPJ-
    997輕型機車，行經新竹縣竹北市○○路○段時，為警攔檢後
    ，檢測其呼氣所含酒精濃度達每公升0.7毫克，乃以異議人
    違反道路交通管理處罰條例第35條第1項第1款為由開單舉發
    ，因異議人違規行為明確，依法裁處異議人罰鍰新臺幣（下
    同）45,000元、吊扣駕駛執照十二個月及施以道安講習。
二、異議意旨略以：異議人於98年2月23日酒後騎乘車號RPJ-997
    輕型機車，在新竹縣竹北市為警攔檢後，被以公共危險案件
    移送，結果以緩起訴處分，應繳納10,000元，並義務勞務60
    小時，而異議人已匯款至指定之德心之家10,000元，且已深
    感悔意，依行政程序法「一罪不二罰」之原則，請求撤銷新
    竹區監理所罰鍰45,000元之處分等語。
三、原裁定以：
(一)、異議人於98年2月23日下午4時50分許飲酒後已達不能安全駕
    駛動力交通工具之狀況下，猶騎乘車號RPJ-997輕型機車上
    路，為新竹縣警察局保安隊警員攔檢後，檢測其呼氣所含酒
    精濃度達每公升0.7毫克，並經開單舉發，新竹區監理所嗣
    據以裁處異議人罰鍰45,000元、吊扣駕駛執照十二個月及施
    以道安講習，而其酒後駕車之行為，同時觸犯刑法第185 條
    之3之公共危險罪，經臺灣新竹地方法院檢察署檢察官以98
    年度速偵字第559號為緩起訴處分，令異議人立悔過書，且
    應於緩起訴處分確定後八個月內，向財團法人天主教善牧社
    會福利基金會附設德心之家支付10,000元及向指定之公益團
    體、地方自治團體或社區提供60小時之義務勞務，緩起訴期
    間為一年，嗣異議人於98年4月8日劃撥10,000元予財團法人
    天主教善牧社會福利基金會附設德心之家。有舉發違反道路
    交通管理事件通知單、違反道路交通管理事件裁決書、緩起
    訴處分書、華南銀行活期性存款存款憑條及電話紀錄各一份
    在卷可稽，且經原審依職權調取臺灣新竹地方法院檢察署98
    年度速偵字第559號違背安全駕駛致交通危險罪卷宗核閱無
    誤。
(二)、94年2月5日公布，於95年2月5日施行之行政罰法第26條規定
    ：「一行為同時觸犯刑事法律及違反行政法上義務規定者，
    依刑事法律處罰之。但其行為應處以其他種類行政罰或得沒
    入之物而未經法院宣告沒收者，亦得裁處之。前項行為如經
    不起訴處分或為無罪、免訴、不受理、不付審理之裁判確定
    者，得依違反行政法上義務規定裁處之。」又其他種類行政
    罰，係指違反行政法上之義務應受「裁罰性」之「不利處分
    」，依行政罰法第2條規定，包括限制或禁止行為之吊扣證
    照處分及警告性之講習處分在內。究其立法目的，一行為同
    時觸犯刑事法律及違反行政法上義務規定時，由於刑罰與行
    政罰同屬對不法行為之制裁，而刑罰之懲罰作用較強，故依
    刑事法律處罰，即足資警惕時，實無一事二罰再處行政罰之
    必要；且刑事法律處罰，由法院依法定程序為之，較符合正
    當法律秩序，應予優先適用，但罰鍰以外之沒入或其他種類
    行政罰，因兼具維護公共秩序之作用，為達行政目的，行政
    機關仍得併予裁處。
(三)、又緩起訴期間內，有下列情形之一者，檢察官得依職權或依
    告訴人之聲請撤銷原處分，繼續偵查或起訴：於期間內故
    意更犯有期徒刑以上刑之罪，經檢察官提起公訴者。緩起
    訴前，因故意犯他罪，而在緩起訴期間內受有期徒刑以上刑
    之宣告者。違背第253條之2第1項各款之應遵守或履行事
    項者，刑事訴訟法第253條之3第1項定有明文。準此可認，
    經檢察官為「緩起訴」處分者，於「緩起訴」之猶豫期間內
    ，最終是否會被檢察官提起公訴，猶懸而未定，亦即「緩起
    訴」處分於猶豫期間內尚未具有實質之確定力，檢察官於緩
    起訴期間內，可對被告為繼續觀察，如被告顯無反省警惕之
    情或根本欠缺反省警惕之能力，檢察官仍得依職權或依告訴
    人之聲請，將被告「緩起訴」處分撤銷，足見緩起訴處分顯
    與不起訴處分之性質不同。而行政罰法第26條明定「一行為
    不二罰」之原則，且應受行政罰之行為如經「不起訴處分或
    為無罪、免訴、不受理、不付審理」之裁判確定者，始得依
    違反行政法上義務規定裁處之，並未包括「緩起訴」處分在
    內；雖「緩起訴」處分之最終使被告免於刑事訴追之效果與
    「不起訴」處分之效果相同，行政罰法第26條第2項是否包
    括緩起訴處分情形，固非無疑，惟觀以被告須待緩起訴處分
    實質確定時，才最終地確定免於受刑事訴追，亦即在緩起訴
    期間內即猶豫期間期滿前，該緩起訴處分仍有被撤銷之可能
    ，此時原處分機關若依法為行政裁決，將使異議人有同時遭
    受行政處罰及刑事訴追之危險，顯與行政罰法第26條規定之
    立法意旨相違背。且檢察官為緩起訴處分時，依刑事訴訟法
    第253條之2第1項規定對被告所為之指示及課予負擔，具有
    實質刑罰之效果，對被告具有財產減少及自由受限之影響，
    性質上可謂刑事處分，而緩起訴制度雖以特別預防為優先考
    量，但在具體個案決定上，實亦達到一般預防的作用及報應
    理念，基於一行為不二罰原則，異議人既已就其行為受到刑
    事處分，自不應因同一行為再受到國家的處罰。準此，自行
    政罰法第26條規定立法意旨為有利於行為人之解釋，以及保
    障人民基本權，與法律規定明示其一排除其他原則之觀點，
    應認應受行政處罰之行為，關於罰鍰部分，同一事實如經緩
    起訴處分確定者，亦有行政罰法第26條明定一行為不二罰原
    則之適用。故檢察官為緩起訴處分時如已對異議人課予指示
    及負擔，應視為異議人已依刑事法律受到處罰，則於緩起訴
    處分確定後，除法律另有特別規定外，自不得再處以行政罰
    鍰。從而，汽車駕駛人之酒後駕車行為，經測試檢定酒精濃
    度超過規定標準時，其既違反道路交通管理處罰條例第35條
    第1項第1款所定之行政法上義務，同時又觸犯刑法第185條
    之3公共危險罪之刑事法律，則道路交通主管處罰機關依上
    開行政罰法第26條第1項但書規定，得對異議人處以其他種
    類行政罰之情形外，關於罰鍰部分，則應依行政罰法第26條
    及道路交通管理處罰條例第10條規定，移送地方法院檢察署
    處理，於移送後，除有行政罰法第26條第2項所定不起訴處
    分等事由或法律另有規定，得依違反行政法上義務規定另行
    裁處者外，即不得再依道路交通管理處罰條例第35條第1項
    第1款規定，裁處異議人罰鍰之行政罰。
(四)、本件異議人酒後超過規定標準而駕駛動力交通工具之行為，
    同時涉犯道路交通管理處罰條例第35條第1項第1款規定及刑
    法第185條之3之公共危險罪，已獲臺灣新竹地檢署檢察官緩
    起訴處分，檢察官且指示支付緩起訴處分金10,000元及向指
    定之公益團體、地方自治團體或社區提供60小時之義務勞務
    。經核此緩起訴處分附加條件之履行固非刑法所定刑罰之種
    類，但已對異議人名譽及心理產生相當制約，並影響被告之
    財產及自由權等權益，具有實質刑罰之效果，應可該當行政
    罰法第26條第1項之「依刑事法律」之刑事處分規定。是以
    ，揆諸前揭說明，異議人既因同一酒後駕車行為同時觸犯刑
    法及違反行政法上義務，其中刑事部分並經檢察官為緩起訴
    處分執行完畢，則原處分機關依道路交通管理處罰條例第35
    條第1項第1款規定，對異議人酒後駕車之違規行為予以裁罰
    時，除其行為應處以其他種類行政罰即吊扣駕駛執照十二個
    月及施以道路交通安全講習部分，仍得予以裁處外，就異議
    人違反行政法上義務而受罰鍰45,000元部分，依行政罰法第
    26 條第1項前段規定，即不得再依上揭道路交通管理處罰條
    例等規定裁罰之，是異議人此部分之異議，為有理由，自應
    由原審撤銷該部分之原處分，並諭知不罰。綜上所述，異議
    人確有前述酒後超過規定標準而駕駛動力交通工具之行為。
    從而，新竹區監理所裁處異議人「罰鍰45,000元」之行政罰
    部分，則因異議人之同一違規行為業經檢察官為緩起訴處分
    確定，並已繳納支付10,000元及向指定之公益團體、地方自
    治團體或社區提供60小時之義務勞務，依前揭說明，自不應
    因同一行為再受裁罰，新竹區監理所仍裁處異議人罰鍰45,
    000元，於法有違，異議人就此部分聲明異議為有理由，自
    應由原審撤銷該部分之原處分，諭知不罰。
四、抗告意旨略以：行政罰法第26條規定之依刑事法律處罰之，
    指依罪刑法定主義及刑事法律正當程序運作完成始足當之。
    緩起訴乃附條件的不起訴處分，為不起訴之一種。行為人支
    付緩起訴處分金之性質，非制裁，不發生一行為二罰。系爭
    行為人正執行緩起訴之負擔及檢察官之指示，抗告人依行政
    罰法上開條文規定裁處，並無違誤。
五、經查：
(一)、按刑事訴訟法第253條之1所指之緩起訴處分，其內容、要件
    與依刑事訴訟法第252條所為之不起訴處分迥不相同，絕對
    不起訴處分之情形，包括行為不罰、犯罪嫌疑不足等，本不
    構成刑事犯罪，而不可能課以附條件之負擔。而緩起訴處分
    為介於起訴與微罪職權不起訴間之緩衝設計，本質上係構成
    刑事犯罪，且檢察官為緩起訴處分時，依刑事訴訟法第253
    條之2第1項規定，得對被告所為之指示及課予之負擔，此係
    基於刑事法律之處罰，對被告而言，仍有財產減少及自由受
    限之影響，在性質上具有實質制裁之效果，是緩起訴之被告
    依檢察官緩起訴處分命令，向國庫或公益團體繳納捐款者，
    乃係履行檢察官緩起訴處分之命令，在性質上當屬處分金，
    而與刑罰之罰金無異，是受處分人既依檢察官之緩起訴處分
    命令，向國庫或公益團體繳納捐款，即已履行檢察官為緩起
    訴處分命令所課予之負擔，行政機關應不得就同一行為，再
    為與刑罰相類之罰鍰處分。復按類此事件，行政機關不得對
    同一行為再課以行政罰鍰，其不罰之理由有認為緩起訴處分
    並附條件為捐款命令是刑事處分；有認為因未經法院裁判所
    為之處罰非刑事處分，但捐款行為具行政罰鍰的性質，故行
    政機關不得再就同一行為課以行政罰鍰，是緩起訴之附帶負
    擔，已對人民權益產生制約，於理論上，雖有刑事處分或行
    政罰鍰之爭，然無論何者，同一事件，均不得再予裁罰。
(二)、原審認異議人雖有前述酒後超過規定標準而駕駛動力交通工
    具之行為，但此違規行為之刑事部分，既經檢察官為緩起訴
    處分期間為一年，並已於指定期限內向公益團體履行處分條
    件即向財團法人天主教善牧社會福利基金會附設德心之家繳
    納支付緩起訴處分金一萬元，原處分機關自不得再就異議人
    之同一行為再重複課以行政罰鍰。原審法院以此為由，撤銷
    原處分此部分之裁罰，已詳細敘明其認定之理由，經核尚無
    不合。抗告人無視異議人已履行檢察官為附金錢給付負擔之
    緩起訴處分，猶執陳詞提起抗告，指摘原裁定不當，為無理
    由，應予駁回。
據上論結，應依道路交通案件處理辦法第26條，刑事訴訟法第
412條，裁定如主文。
中    華    民    國    98    年    10    月    7     日
                  刑事第十二庭  審判長法  官  蔡永昌
                                      法  官  陳榮和
                                      法  官  蔡國在
以上正本證明與原本無異。
不得再抗告。
                                      書記官  顧哲瑜
中    華    民    國    98    年    10    月    7     日


司法院資訊處製作；財團法人民間司法改革基金會備份。
